臺灣高等法院臺中分院刑事判決　　　　　　　　　　九十一年度上訴字第一六八號
　　上　訴　人　臺灣台中地方法院檢察署檢察官
　　上　訴　人
　　即　被　告　己○○
　　選任辯護人　林益輝
右上訴人等因被告殺人案件，不服臺灣臺中地方法院九十年度重訴字第一七九七號中
華民國九十年十二月十四日第一審判決（起訴案號：臺灣臺中地方法院檢察署九十年
度偵字第七八八九號），提起上訴，本院判決如左：
    主      文
原判決關於殺人部分撤銷。
己○○連續殺人，處有期徒刑拾貳年，褫奪公權伍年。
扣案之摺疊刀壹把沒收。
    事      實
一、己○○於民國（下同）九十年五月一日上午，偕同其妻甲○○前往台中縣后里鄉
    ○○村○○路四六九之一三號中社花市烤肉。同日中午，己○○因不勝酒力，與
    甲○○至中社花市停車場，進入其所有之車號Ｈ九－六一○七號自小客車內休息
    。同日十三時許，己○○坐在駕駛座開啟左前車門欲嘔吐，左前車門不慎碰觸停
    在左側之車號二Ｈ－五五○三號自小客車右前車門，適車主邱莉雯之夫辛○○與
    友人丙○○及乙○○、林金珍夫婦從花市出來，辛○○見狀與己○○理論，在車
    內之己○○答以：「你要怎樣？」，辛○○甚怒即持鐵棒猛擊己○○自小客車行
    李廂，辛○○之友人陳世澍、涂輝松、張誌良見狀詢問辛○○發生何事，陳世澍
    了解後即向站在駕駛座旁、右手持摺疊刀之己○○表示：「你弄到辛○○的車子
    ，辛○○打你的車子，大家和解好了」等語，己○○同意後將摺疊刀放回駕駛座
    。陳世澍將辛○○拉至車後，此時辛○○之行動電話響起，己○○見辛○○接聽
    電話，以為辛○○叫人來處理，遂從駕駛座取出摺疊刀，斯時戊○○、陳憲彥與
    乙○○電話聯絡，得知辛○○與己○○發生糾紛，二人趕至現場，見己○○與張
    誌良、涂輝松站在謝、黃二車之間理論，戊○○進入二車之間，詢問張誌良、涂
    輝松處理情形，聽到己○○說：「你要怎樣？」，戊○○推開張、涂二人至己○○面前，己○○亦趨前，二人因而扭打。陳憲彥繞至二Ｈ－五五○三號自小客車
    前高呼：「不要打了」，戊○○聞言停手後退，己○○竟基於殺人之犯意，轉身
    持摺疊刀刺入陳憲彥之上胸三刀，致使陳憲彥受有兩肺及心臟刺創傷。乙○○見
    陳憲彥不支倒地，要拉陳憲彥出來時，己○○基於傷害犯意，持刀劃傷乙○○，
    致乙○○受有左手食指撕裂傷二公分、雙膝多處擦傷三×三公分、三×四公分、
    下巴擦傷一×二公分之傷害（傷害部分，業經原審判決公訴不受理）。陳世澍、
    張誌良、涂輝松等人趕緊將陳憲彥攙扶出來。戊○○見狀憤而與己○○扭打，己○○仰躺在地，戊○○雙腳跨在己○○身上，己○○基於同前殺人概括犯意，持
    該摺疊刀刺入戊○○之右胸、腹部各一刀、頸部三刀及足部一刀，共六刀，致戊○○受有穿刺傷合併右側氣胸、左胸壁割傷（三公分），腹壁穿刺傷合併肝臟裂
    傷（即肝穿刺傷合併腹內出血），頸部穿刺傷三處（三．五公分、三公分、二公
    分），左足大指割傷（長三公分）等。乙○○等人遂將陳憲彥、戊○○送行政
    院衛生署豐原醫院救治，己○○趁機駕車搭載其妻甲○○離去。陳憲彥送醫急救
    因兩肺及心臟刺創大出血休克不治死亡；戊○○經醫師緊急手術始幸免於難。嗣
    於同日十六時許，己○○攜帶兇刀前往台中縣警察局豐原分局合作派出所投案。
二、案經庚○○委由羅豐胤、黃幼蘭、張皓帆律師訴由台中縣警察局大甲分局報請及
    戊○○、乙○○訴請台灣台中地方法院檢察署檢察官偵查起訴。
    理      由
一、訊據上訴人即被告己○○（下稱被告）坦認當時有持摺疊刀揮刺之事實，惟矢口
    否認有何殺人之犯行，辯稱：當時伊坐在駕駛座內休息，伊打開左前車門要嘔吐
    ，車門碰觸隔壁的車子，有二位年輕人過來，其中一人持鐵棍敲擊伊自小客車行
    李廂，之後又來五個人，將伊拉下車毆打，伊被壓在地下，為了防衛自己被傷害
    ，隨手往駕駛座取出摺疊刀亂揮，係正當防衛，後來發現身上有血，眾人都退至
    旁邊，伊怕眾人繼續毆打，趕緊駕車搭載妻子離去，並無殺人之故意，且於同日
    十六時許攜帶兇刀前往台中縣警察局豐原分局合作派出所自首云云。惟查：(一)、
    被告持刀猛刺陳憲彥、戊○○之犯行，業據告訴人戊○○於偵查、原審及本院指
    訴甚詳，核與證人即在場者張誌良於偵查中證稱：「我看到陳憲彥跑到辛○○的
    車頭前說『不要打了』，戊○○有暫停，己○○就轉身向陳憲彥攻擊，己○○是
    站著右手持刀由上往下的姿勢往陳憲彥的胸部刺三次」等語（見偵查卷第九十九
    頁），及證人即在場者陳世澍於偵查中證稱：「我當時已開車要走了，聽到『碰
    』一聲，毛辛○○拿鐵棍打己○○的車子，我問辛○○說為何要打人的車子，他
    說己○○碰到我的車子不賠，我將辛○○的鐵棍取下說這件事情交給我處理，我
    去找己○○，當時他站在駕駛座旁邊，右手拿刀子放在大腿邊，己○○的太太站
    在他的前面，我向己○○說『你先弄到人家的車子，他也打你的車子，不然大家
    和解』他太太說好，我轉問己○○說是否願意和解，他也說好，我說既然要和解
    ，請把刀子收起來，我說了三、四次，他就將刀子折好放在駕駛座內，我轉身去
    找辛○○，將辛○○拉到旁邊說沒事了，後來有人打電話給辛○○，己○○說他
    又在叫人了，辛○○聽了就很生氣，我還是勸辛○○，我後來聽到同事的太太在
    尖叫，轉身看到陳憲彥腳步蹣跚全身都是血，我趕快把他拉出來，接著張誌良過
    來一起扶」等語（見偵查卷第一００頁）之情節相符。被害人乙○○於檢察官偵
    訊中供稱：「．．．之後聽到丙○○喊說陳憲彥被刺，我趕快去看到陳憲彥背靠
    在己○○的車子右保險桿部位，戊○○還與己○○在打，己○○是仰躺在地上，
    戊○○是雙腳跨在己○○身上在打鬥．．．」等語（見偵查卷第七四頁），足見
    被告係站立持摺疊刀刺入陳憲彥之上胸三刀後，戊○○見狀憤而與被告扭打，被
    告仰躺在地，戊○○雙腳跨在被告身上，被告遂基於殺人概括犯意，持該摺疊刀
    刺入戊○○之右胸、腹部各一刀。此外，復有現場相片多張、相驗屍體證明書、
    內政部警政署刑事警察局就被告行兇所穿衣褲化驗出死者血型之鑑驗書附卷可考
    ，且有扣案之摺疊刀一把足資佐據。(二)、陳憲彥屍體經解剖後，發現右胸、左胸
    各有一處刺入傷口，均刺入第四肋間，兩肺上葉有刺創二公分，大冠狀動脈及大
    動脈之起始點被切斷，心包膜被刺破，血液由心臟溢出流入左胸腔，無法流回體
    內血管內，而失血休克死亡；陳憲彥右肩之刺入傷，應係兇嫌反手持刀由下往上
    刺，胸部二處刀傷，應係兇嫌持刀由上往下刺入，應係二人對站，兇嫌較矮所刺
    入，此經台灣台中地方法院檢察署檢察官督同法醫相驗所製解剖紀錄報告附相驗
    卷足稽（見相驗卷第五十二頁），足見被告係站立以鋒利之摺疊刀刺向陳憲彥，
    且陳憲彥所受傷勢甚為嚴重，益見被告用力之猛，殺意之堅。另外，被害人戊○○之受刺部位為右胸壁穿刺傷、腹壁穿刺傷合併肝臟裂傷，有行政院衛生署豐原
    醫院（下稱豐原醫院）診斷書在卷可憑（見相驗卷第三十二頁），被害人戊○○
    於本院另外補提豐原醫院記載較明確之證斷證明書，其上記載戊○○受有「穿刺
    傷合併右側氣胸、左胸壁割傷（三公分），肝穿刺傷合併腹內出血，頸部穿刺傷
    三處（三．五公分、三公分、二公分），左足大指割傷（長三公分）。」，因
    此，被害人戊○○所受刀傷共有六處。按人之胸部係人體脆弱部位，被告所剌入
    部位更屬人身要害，當時被告雖仰躺在地，戊○○雙腳跨在己○○身上，然被告
    以鋒利之摺疊刀猛力刺擊，當有致死之虞，此為被告所明知，衡諸被告所刺力道
    甚大，足見其有殺人犯意。是被告當時與被害人陳憲彥、戊○○雖無仇隙，惟明
    知其所持鋒利之摺疊刀若刺中人體之要害，將發生死亡之結果，卻仍向陳憲彥、
    戊○○為之，其有殺人之故意甚明。另證人丙○○、涂輝松、陳世澍及乙○○於
    偵訊中均證稱未圍毆被告，參以被告與辛○○二車之間隔約僅一人寬，被告辯稱
    遭眾人壓制在地圍毆，隨手持摺疊刀亂揮揮到陳憲彥云云，顯不足採。(三)、被告
    辯稱：伊攜帶兇刀前往台中縣警察局豐原分局合作派出所自首云云。惟按自首以
    對於未發覺之罪投案而受裁判為要件，如案已發覺，則被告縱有投案陳述自已犯
    罪之事實，亦袛可謂為自白，不能視為自首，此有最高法院二十六年上字第四八
四號判例可資參照。證人即承辦警員張榮璨於原審證稱：「那天我是擔任備差，
    我們是接獲民眾打電話報案指稱中社花市那邊發生車禍，我在要前往處理途中，
    我是跟一個義警一起前往的，途中又接獲無線電通報說現場那邊發生車禍後又在
    打架，我們先到現場，後來車禍處理小組也到，我到時雙方當事人都不在，一方
    已經送豐原醫院，而死者的朋友說死者被人殺，並且有記下車號提供給我們，我
    們就循著車號查出車主，再循車主己○○的戶籍地去追查，那天我們由主管帶班
    ，六個人分頭處理，我們主管去追查被告，我則到豐原醫院訊問死者家屬以及傷
    者的筆錄，而嫌犯部分我們主管還未追查到人的時候，三組那邊就說已經到合作
    所」等語（見原審卷第五十六頁），另證人即承辦警員張焜榮於原審證稱：「那
    天中午勤務中心通報我們三組說中社花市那邊有人打架，我就帶著同仁先到管區
    泰安派出所瞭解整個過程，然後到現場後，我們問那邊工作人員發生何事，他們
    說剛才外面有人在吵架，有人受傷送豐原醫院，我們就跟派出所主管李連祥聯絡
    ，那時他已經趕往豐原醫院，我們也跟著趕往豐原醫院，途中我們偵查員都有用
    手機保持聯絡，包括跟李連祥及三組，到醫院我瞭解狀況後，我們先確定涉嫌者
    身分，我們根據車牌號碼查出車主是己○○，我們想找他來說明，研判他可能去
    接小孩，我們到學校去查詢被告是否要去接小孩，但查不到，剛好那時我們偵查
    員有接到通知，說己○○已經到豐原分局合作派出所投案，要我們趕過去，到派
    出所時，派出所還沒做完筆錄，做完筆錄後我們就將他帶回分局刑事組，根據我
    們偵查員用手機蒐集資料時，得知現場車子車號推斷嫌疑人是己○○，鎖定他調
    查，但是是到了合作派出所才接觸到己○○」等語（見原審卷第五十三、五十四
    頁），由上二位承辦警員證述情節，可見被告未至合作派出所投案時，警員已循
    著車號查出車主推斷嫌疑人是被告，鎖定調查，揆諸上開判例及說明，被告上開
    行為與自首要件不合，則被告辯稱其係自首云云，亦無可採。(四)、按正當防衛必
    須具備防衛行為的適當性、防衛行為的必要性，防衛人的防衛行為，必須是可以
    採取的各種有效防衛手段當中最溫和的一種手段，亦即所造成的損害是最輕微的
    一種手段。本件被告雖有被人毆打，然其持鋒利之摺疊刀刺向被害人陳憲彥、戊○○，即非防衛行為所必要，與正當防衛要件不合，則被告辯稱係正當防衛云云
    ，委不足採。(五)、告訴人庚○○於請求公訴人提起上訴意旨指：被告手持銳利摺
    疊刀猛刺被害人陳憲彥之上胸時，被告之妻甲○○，係以雙手緊抱陳憲彥之下體
    ，使陳憲彥無法逃避或抵抗，並利於被告猛刺，足見被告與甲○○基於共同殺人
    犯意之聯絡殺害陳憲彥云云，本院訊之當時在場者，其中證人辛○○固稱：「（
    被告刺中陳憲彥時，你有無在場？）有，我在我車後面，陳憲彥從車後繞道前面
    ，甲○○在被告後面，我看到被告手拿亮亮的東西槌我的朋友陳憲彥好幾次，當
    時被告的太太甲○○抱住陳憲彥的腰部，甲○○穿著橘色碎花布衣服。」等語（
    見本院卷第六十四、六十五頁），證人丙○○證稱：「戊○○說要幫辛○○處理
    ，後來戊○○與被告就打起來了，這時陳憲彥站在戊○○旁邊，戊○○與被告打
    到車頭處，陳憲彥繞到前面去阻止，陳憲彥不知道被告手上有刀，這時被告之妻
    也在車頭這邊，被告之妻阻止陳憲彥，把陳憲彥拉住，本來拉手，後來抱著陳憲
    彥的腰部，過一會兒，陳憲彥身上已經受傷了，我繞到前方時，陳憲彥臉色已經
    變了。陳憲彥被刺那一幕我沒看到，那時我站在車尾，因位置關係沒有看到。我
    拉住被告的手，阻止他繼續。」等語（見本院卷第六十六頁），然而，證人丙○○、辛○○於警訊中並未為相同情節之陳述（見相驗卷第二十六頁、第三十頁反
    面），況且丙○○既然供稱於陳憲彥被刺那一幕伊未看到，又如何得知甲○○抱
    住陳憲彥之腰部供被告刺殺；辛○○既然見得甲○○抱住陳憲彥供被告刺殺，為
    何不上前阻止，其等於本院證述情節與事理有違。另外，證人即在場者乙○○、
    林金珍分別於警訊、偵查及本院均未證述甲○○有與被告基於共同殺人犯意聯絡
    ，於被告行兇時抱住被害人陳憲彥之情節（見相驗卷第十九頁反面、第二十三頁
    反面；偵查卷第九十九、一００頁；本院卷第六十三頁）；至於甲○○於警訊中
    則供稱：「對方就來了約四男一女，口氣很壞說你們怎麼撞擊我的車，我們很客
    氣的向對方道歉，對方有一名男子持鐵棒砸我車後行李箱，當時我一直向他們道
    歉，另有一男子打電話叫人來，之後就來了約二、三名男子持鐵棒將我先生己○○打到倒地還不罷手，我上前解圍卻被對方踢倒在地，當我爬起來時就看見對方
    有人流血，我先生身上也流血，因我先生見對方人多，就叫我上車，由我先生開
    車逃離現場」等語（見相驗卷第十六頁反面），訊之被告亦否認其妻甲○○有告
    訴人庚○○請求上訴意旨所指之情節（見本院卷第六十七頁），其等均未供承其
    有抱住被害人陳憲彥供被告持刀猛刺之事實。因此，非可據告訴人庚○○之指述
    ，證人辛○○、丙○○於本院之證詞，據以認定被告與甲○○共同殺害陳憲彥。
    (六)、綜上所述，本件事證明確，被告所否認與辯解，無非卸責飾詞，核無可採，
    其犯行堪予認定，應依法論科。被告於本院雖聲閱現場監視錄影帶，惟查承辦警
    員已於偵查中前往案發現場勘察，未發現現場裝設監視錄影系統，有該警員九十
    年六月十九日職務報告在可參（見偵查卷第一一三頁），故無法做此部分證據之
    調查，附予敘明。
二、核被告所為，係犯刑法第二百七十一條第一項之殺人罪。被告殺害陳憲彥既遂、
    殺害戊○○未遂之二殺人行為，時間緊接，犯罪手法雷同，所犯罪名構成要件亦
    相同，顯係出於概括之犯意為之，為連續犯，依刑法第五十六條之規定以一罪論
    ，除本刑為死刑、無期徒刑部分依法不能加重外，其餘並依法加重其刑。原審以
    被告罪證明確，依法論罪科刑，固非無見，惟查：原判決依據相驗卷附豐原醫院
    診斷書所載被害人戊○○之受刺部位為右胸壁穿刺傷、腹壁穿刺傷合併肝臟裂傷
    ，因而認定被告係持該摺疊刀刺入戊○○之右胸、腹部各一刀，然而，實際被告
    上係持刀刺戊○○其受有「穿刺傷合併右側氣胸、左胸壁割傷（三公分），肝穿
    刺傷合併腹內出血，頸部穿刺傷三處（三．五公分、三公分、二公分），左足大
    指割傷（長三公分）。」等刀傷，因戊○○此所受刀傷有六處，原判決此部分
    事實之認定即有疏漏。被告上訴意旨指摘原判決量刑過重；公訴人據告訴人庚○○之請求提起上訴，指原判決量刑過輕，又未認定被告之妻甲○○亦為殺害被害
    人陳憲彥之共犯云云，固無可取（甲○○非被告殺害陳憲彥之共犯已如前所述）
    ，惟原判決既有上述可議之處，自屬無可維持，應由本院將被告所犯殺人罪部分
    撤銷改判。爰審酌被告犯罪之動機、目的、所受之刺激、手段、品行、智識程度
    、所生危害、犯罪後之態度及與被害人戊○○達成民事和解，未賠償死者陳憲彥
    家屬之民事損害等一切情狀，量處如主文第二項所示之刑。又被告犯罪之情狀及
    結果均屬重大，依其犯罪之性質，本院認有褫奪公權之必要，依刑法第三十七條
    第二項併予宣告褫奪公權五年。扣案之摺疊刀一把，係被告所有，供犯罪所用之
    物，業據其供承在卷，爰依刑法第三十八條第一項第二款之規定宣告沒收。
據上論斷，應依刑事訴訟法第三百六十九條第一項前段、第三百六十四條、第二百九
十九條第一項前段，刑法第五十六條、第二百七十一條第一項、第三十七條第二項、
第三十八條第一項第二款，判決如主文。
本案經檢察官丁○○到庭執行職務。
中      華      民      國　    九十一     年     五      月    十五　　日
                                臺灣高等法院臺中分院刑事第七庭
                                      審判長法　官　林　榮　龍
                                            法　官  黃　日　隆
                                            法  官　江　錫　麟
右正本證明與原本無異。
如不服本判決應於收受送達後十日內向本院提出上訴書狀，其未敘述上訴之理由者並
得於提起上訴後十日內向本院補提理由書（均須按他造當事人之人數附繕本）。
                                            書記官　陳  振　海
中      華      民      國　    九十一     年     五      月    十六　　日
附錄論罪科刑法條：
刑法第二百七十一條第一項：
殺人者，處死刑、無期徒刑或十年以上有期徒刑。
                                        Ｒ
